【裁判字號】    85,台上,4696
【裁判日期】    851002
【裁判案由】    違反農會法
【裁判全文】
最高法院刑事判決                              八十五年度台上字第四六九六號
    上   訴   人  台灣高等法院檢察署檢察官
    上訴人即被告  丙○○
    被        告  癸○○
                  甲○○
                  辛○○
                  子○○
                  丁○○
                  戊○○
                  乙○○
                  庚○○
                  壬○○
                  己○○
    右 九人共 同
    選 任辯護 人  張庚清律師
右上訴人等因被告等違反農會法案件，不服台灣高等法院中華民國八十五年一月三十
日第二審更審判決（八十四年度上更(一)字第六四七號，起訴案號：台灣新竹地方法院
檢察署八十二年度偵字第一八五三號、七五七三號、九六六○號），提起上訴，本院
判決如左：
    主  文
原判決撤銷，發回台灣高等法院。
    理  由
本件原判決認定上訴人即被告丙○○、癸○○分別為苗栗縣頭屋鄉農會之前任總幹事
及會務股代理股長，基於共同妨害農會會員行使選舉農會代表權之犯意聯絡，由丙○
○於該農會第十一屆第十六、十九、二十、二十一次理事會前，將農事小組名冊中如
原判決附表一所示之會員，以未實際從事農業為由，劃上記號，交癸○○造冊送理事
會審查會籍，不通知各該會員檢具書面意見與資料供審查，並利用不知情之理事長甲
○○及理事辛○○等九人，先後於上述各理事會決議，將該等劃記號會員，變更為贊
助會員，妨害其行使該農會八十二年二月十五日選舉代表之選舉權等情，乃撤銷第一
審關於上訴人丙○○、癸○○部分之判決，按共同正犯，論處上訴人丙○○、癸○○
等農會法第四十七條之三第一項之罪。另以公訴意旨雖稱：被告甲○○、辛○○、子
○○、丁○○、戊○○、乙○○、庚○○、壬○○、己○○等分別為該農會之理事長
或理事，竟與被告丙○○、癸○○基於共同妨害他人行使選舉農會代表權犯意聯絡，
於前述理事會審查會員資格時，故意違背相關規定，擅自將原有選舉權之農會會員共
計二百三十七人，悉數變更為贊助會員，並於審查後，不依法通知，認被告等涉有農
會法第四十七條之三第一項之罪嫌。經審理結果，認被告等犯罪不能證明，因而就此
九名被告部分，維持第一審諭知無罪之判決，駁回檢察官在第二審之上訴，固非無見
。
惟查：(一)審理事實之法院，對於案內一切與論罪科刑有關之證據，除認為不必要者外
，均應詳為調查，然後基於調查所得之心證以為判斷之基礎；故證據雖已調查，若尚
有其他必要部分並未調查，即與證據未經調查無異，仍難遽為被告有利或不利之認定
。本件依台灣省各基層農會會員資格審查及認定要點第五點規定，農會會員資格提報
理事會審查之際，應將有關申請書及證明文件彙整供理事會審查時查閱，理事會並應
依事實條件「個別」審查之，且應報請主管機關派員指導監督。則本件理事會審查會
員資格時，有無依照規定辦理﹖如無申請書及證明文件，如何依事實條件個別審查﹖
被告甲○○等身為理事長或理事，又憑何證據於會議中決議將會員變為贊助會員﹖況
依卷內會議紀錄所示，每次理事會均有主管機關派員參加，該等人員是否發現審查程
序不合，曾否予以監督糾正﹖凡此均與被告等有無罪責之判斷攸關，原審未詳加調查
，遽認係被告等處事輕率所致，無犯罪之故意。即難謂無依法應調查之證據未予調查
之違誤。(二)原判決認被告丙○○、癸○○應成立犯罪，係以渠等在理事會審查會員資
格前後，均未依規定通知當事人，即將其會員資格變更為贊助會員，其人數共計二百
三十五人為其依據，惟於判決理由中又記載上述農會會員經變更資格為贊助會員後，
經苗栗縣頭份鎮農會通知辦理會員資格複審，其中一○八人未提出複審之申請，致未
能回復會員身分，足見被告丙○○、癸○○將之造入會員資格變更名冊中，提報理事
會審定變更渠等資格為贊助會員，及原理事會於前述時間開會決議將之改列為贊助會
員之結論等，均與事實相符，自難予以論罪等語，其判決理由難謂無矛盾。(三)本件被
告丙○○、癸○○二人連續四次以會員未實際從事農業為由提報理事會審查變更會員
為贊助會員，致被害會員二百三十五人喪失會員選舉權，係連續為數個犯罪行為，應
依連續犯處斷，原判決論以接續犯，亦有未洽。上訴意旨指摘原判決不當，非無理由
，應認仍有發回更審之原因。
據上論結，應依刑事訴訟法第三百九十七條、第四百零一條，判決如主文。
中      華      民      國    八十五    年      十      月      二      日
                              最高法院刑事第四庭
                                  審判長法官  莊  來  成
                                        法官  王  德  雲
                                        法官  謝  俊  雄
                                        法官  白  文  漳
                                        法官  花  滿  堂
      右正本證明與原本無異
                                              書  記  官
中      華      民      國    八十五    年      十      月      五      日


司法院資訊處製作；財團法人民間司法改革基金會備份。
